臺灣新北地方法院民事判決
                                    108年度重訴字第654號
原      告  徐詩涵    
訴訟代理人  蕭棋云律師
            廖孟意律師
            蘇三榮律師
被      告  李陳秋子  
訴訟代理人  李國盛律師
被      告  陳金貴    

訴訟代理人  粘舜權律師
上列當事人間請求委任報酬等事件，本院於中華民國110年11月5
日言詞辯論終結，判決如下：
    主  文
一、被告乙○○應給付原告新臺幣81萬9,725元，及自民國108年
    10月5日起至清償日止，按週年利率5%計算之利息。
二、原告其餘之訴駁回。
三、訴訟費用由被告乙○○負擔百分之12，餘由原告負擔。
四、本判決第一項於原告以新臺幣27萬3,242元供擔保後，得假
    執行。但被告乙○○如以新臺幣81萬9,725元為原告預供擔
    保後，得免為假執行。
五、原告其餘假執行之聲請駁回。
    事實及理由
壹、程序事項：按訴狀送達後，原告不得將原訴變更或追加他訴
    ，但請求之基礎事實同一者，不在此限，為民事訴訟法第25
    5條第1項第2款規定即明。查原告起訴主張依兩造簽立之「
    地籍清理委託契約書」(下稱系爭委任契約)第5條、第6條約
    定請求被告各給付新臺幣（下同）6,557,802元(委任報酬3,
    278,901元及違約金3,278,901元)，暨自起訴狀送達翌日起
    至清償日止，按週年利率5%計算之利息。嗣於審理中之民國
    109年1月8日具狀追加民法第549條第2項規定為請求權基礎(
    本院卷一第210頁)。經核原告所為訴之追加，係基於系爭委
    任契約所生糾紛，原所提之訴訟資料亦得援用，應認其請求
    之基礎事實同一，揆諸前開規定，應予准許。
貳、實體事項：    　　
一、原告主張：
(一)被告為向主管機關證明其等為被繼承人陳成之繼承人，進而
    請領陳成名下遭政府標售之土地價金，於訴外人即原告履行
    輔助人代書丁○○接洽下，兩造簽立系爭委任契約，被告委託
    原告全權代辦申領陳成土地標售價金事宜，並於系爭契約第
    5條約定被告領取土地標售價金後，應給付所領價金淨額40％
    作為原告之報酬，於系爭契約第6條約定被告如於契約有效
    期限內撤銷解除契約或另委託第三方辦理，除應依前條給付
    原告報酬外，另須給付一倍之金額作為賠償。嗣原告整理及
    檢具相關證明文件後，於106年2月14日代理被告向新北市政
    府提出申領陳成名下遭政府標售之土地價金(下稱106年2月1
    4日申請案)，申請過程中因需補正各項證明文件，原告因而
    向各主管機關調取陳成名下土地之早期課稅資料、三七五租
    約等，多方調查、協尋覓得保證人許朝雄說明其父親曾與陳
    成簽立三七五租約及相關事實，進而確認陳成身分及繼承關
    係。原告復委任訴外人李承翰於107年12月11日重新申請(下
    稱107年12月11日申請案)，並檢附上開新證據，經新北市政
    府於108年5月6日審查准予發給陳金發等24人陳成遭標售之
    新北市○○區○○段000○000○000○00000○000地號5筆土地(下稱
    陳成名下5筆土地)價金，且認可被告對前開土地價金應繼承
    之權利各為2/ 23，被告就前開5筆土地各可獲得1,591,752
    元、10,354元、272,462元、3,534,358元、2,788,327元，
    合計8,197,2 53元，原告自已完成委任事務。
(二)被告甲○○○雖於108年6月19日寄發存證信函予原告表示終止
    系爭委任契約，然原告於108年5月6日即獲新北市政府審查
    認可被告對陳成名下5筆土地有前開應繼承之權利及可領取
    之價金數額，被告甲○○○顯係於原告完成委任事務後始終止
    系爭委任契約。被告乙○○雖稱丁○○已代理原告解除系爭委任
    契約，然丁○○並無代理原告解約之權限，是原告與被告乙○○
    間系爭委任契約關係仍有效存在。又原告提出107年12月11
    日申請案前，曾委由丙○○向被告報告進度、解釋系爭委任契
    約仍有效存在，然被告均以已委託他人辦理為由拒絕簽立「
    發給地籍清理土地價金申請書」等文件，使原告無法連同被
    告與其他陳成之繼承人一同提出申請，被告拒絕配合簽署申
    請文件，業已違反系爭委任契約第4條配合義務，係以不正
    當行為阻止條件成就，依民法第101條視為條件成就。被告
    甲○○○於108年1月8日以本人名義向新北市政府申領土地價金
    、丁○○於108年1月30日代理被告乙○○向新北市政府申領土地
    價金，均未提出任何足以證明陳成繼承關係之文件，其等最
    後得以通過審查之原因，實係因原告早於107年12月11日申
    請案中代理其他陳成之繼承人，提出足以證明陳成繼承關係
    之文件、許朝雄之保證書，被告就同一繼承關係即毋須提出
    證明文件而可一併通過審查。
(三)被告甲○○○終止系爭委任契約、被告乙○○另委託丁○○辦理申
    領土地價金事宜，已違反系爭委任契約第6條約定，應賠償
    原告違約金。又被告於新北市政府108年5月6日已核准即將
    取得價金之際，始終止系爭委任契約，係於不利於他方時期
    終止契約，原告得依民法第549條第2項請求其等給付已領價
    金一倍金額之損害賠償。爰依系爭委任契約第5條、第6條、
    民法第549條第2項，請求被告給付委任報酬及違約金、負損
    害賠償責任等語。
(四)並聲明：
  1.被告甲○○○應給付原告3,278,901元，及3,278,901元之違約
    賠償，暨自起訴狀送達翌日起至清償日止，按週年利率5%計
    算之利息。
  2.被告乙○○應給付原告3,278,901元，及3,278,901元之違約賠
    償，暨自起訴狀送達翌日起至清償日止，按週年利率5%計算
    之利息。
  3.原告願供擔保，請准宣告假執行。
二、被告甲○○○則以：
(一)系爭委任契約是由訴外人王煜堤、丙○○及禧樂公司（代理人
    為丁○○）所組成之團隊製作，並指定王煜堤前女友即原告為
    系爭委任契約之受任人及申請案件代理人，且適用於陳成之
    全體繼承人，應屬定型化契約。惟丁○○、丙○○於106年1月16
    日至被告甲○○○家中，未令被告甲○○○有審閱期間，請被告甲○○○簽名後，即將系爭委任契約帶走未給被告甲○○○留存。又
    系爭委任契約如下條款內容應為無效：
  1.系爭委任契約第8條，使被告甲○○○拋棄審閱權、免除或減輕
    受託人給閱及交付義務，對被告甲○○○有重大不利益而顯失
    公平、違反平等互惠原則，依民法第247條之1第1、3、4款
    及消費者保護法(下稱消保法)第11條、第11條之1第1、2項
    、第12條、第13條3項規定而無效。
  2.系爭委任契約前文，使被告甲○○○拋棄或限制其爾後委任選
    擇權；系爭委託契約第4條約定被告甲○○○應無條件配合補證
    件或蓋印鑑章出具印鑑證明，使被告甲○○○拋棄委任處理指
    定權或限制其行使權利，對被告甲○○○均有重大不利益而顯
    失公平、違背平等互惠原則，依民法第247條之1第3、4款規
    定而無效。
  3.系爭委任契約第5條，約定原告向被告甲○○○收取之報酬為領
    取價金之40%，相較於丁○○與被告乙○○間之委任契約約定報
    酬為領取價金之30%，高出甚多；系爭委任契約第6條，亦與
    民法第549條1項規定不符，剝奪、限制被告甲○○○之終止權
    ，且均係乘被告甲○○○急迫、輕率或無經驗作成如此約定，
    對被告甲○○○有重大不利益而顯失公平、違反平等互惠原則
    ，亦有違民法第74條規定，是系爭委任契約第5條，依民法
    第247條之1第4款規定應無效，系爭委任契約第6條，依民法
    第247條之1第3、4款規定亦無效。
(二)如認系爭委任契約成立且有效，因與被告甲○○○洽談委任契
    約之團隊於106年9月5日終止合作關係，本質與「當事人死
    亡、破產或喪失行為能力」相當，類推適用民法第550條規
    定，兩造間之委任關係已因團隊終止合作而消滅。再者，被
    告甲○○○於108年6月19日曾寄發存證信函予原告表達撤銷、
    解除、終止及依民法第82條撤回系爭委任契約之意思表示，
    該存證信函業經原告收執，是系爭委任契約應已失效；雖系
    爭委任契約有不得終止特約，然仍不排除民法第549條第1項
    之適用，原告於106年2月14日申請案遭新北市政府於106年9
    月30日駁回後，從未向被告甲○○○報告顛末，亦未再為被告
    甲○○○申請，有未盡善良管理人責任之情形，被告甲○○○對原
    告已無信賴基礎，故以如上存證信函終止系爭委任契約應為
    合法。
(三)原告從未指派任何人為107年12月11日申請案找過被告甲○○○
    ，被告甲○○○並無以不正當行為阻止委任事務進行，致原告
    未能完成委任事務。縱認原告曾派丙○○為107年12月11日申
    請案找過被告甲○○○，因丙○○只攜帶系爭委任契約影本，被
    告甲○○○無法相信其為原告之代理人，且丙○○帶來新委任契
    約書之受任人為李承翰，並增加複委託條款，被告甲○○○完
    全不認識李承翰也不同意原告另找人處理委任事務，被告甲○○○拒絕簽署新委任契約書和「發給地籍清理土地價金申請
    書」，非以不正當行為阻止原告委任事務之進行。被告甲○○○於107年底因無人前來說明辦理情形，故請孫女代為查詢地
    籍清理土地權利價金保管領取相關資訊及流程，於108年1月
    8日親自到新北市中和地政事務所提出申請，經新北市政府
    於108年5月6日發函准予發給土地價金，則被告甲○○○領得土
    地價金，係基於自已親自申請與原告無關。另107年12月11
    日申請案之申請人為陳金發等24人，該案申請人係委託李承
    翰辦理應非委託原告。
(四)被告甲○○○既係親自辦理申請土地價金事宜，與系爭委任契
    約第6條約定委託第三方辦理之要件不符，且違約金數額亦
    屬過高應予酌減。本件原告並未為被告甲○○○提出申請，自
    不因被告甲○○○親自申請及終止契約而受有損害。是原告依
    系爭委任契約第5條、第6條、民法第549條第2項，請求被告
    給付委任報酬、違約金、損害賠償應無理由等語資為抗辯。
(五)並聲明：
  1.原告之訴及假執行之聲請均駁回。
  2.如受不利判決，被告願供擔保請准宣告免假執行。
三、被告乙○○則以：
(一)被告乙○○係委任丁○○處理申領陳成土地標售價金事宜，，丁○○於106年1月間拿系爭委任契約給被告乙○○簽署時，受託人
    欄位為空白，據丁○○事後告知，原告僅係其當時合作夥伴找
    來之人頭，且原告於106年1月間尚未成年亦無相關專業能力
    ，被告楊金貴不可能委任原告，原告也未持有系爭委任契約
    正本，是兩造間無委任關係存在。
(二)縱認兩造間有委任關係存在，106年2月14日申請案因未補正
    相關文件已遭新北市政府於106年9月30日駁回申請，系爭委
    任契約即已終止，原告於106年2月14日申請案遭駁回後亦毫
    無作為，而丁○○於106年12月22日曾至被告乙○○租屋處確認
    終止系爭委任契約，則系爭委任契約應已默示解除或由丁○○
    代理原告解除、終止。
(三)因丁○○與其合作夥伴協議申請不再以原告名義為代理人，改
    以丁○○為代理人，並於106年9月5日協議終止合作關係，被
    告乙○○與丁○○遂於106年12月22日重新簽署地籍清理委託契
    約書，由丁○○代理被告乙○○提出申請陳成土地標售價金，經
    新北市政府於108年6月17日發函准予發給應領土地價金支票
    ，被告楊金貴已給付委任報酬予丁○○。又觀諸原告所提稅籍
    資料、向新北市政府地政局查詢放領清冊、地價稅繳納證明
    、耕地租約資料，均係丁○○申請、請求閱覽取得，繼承系統
    表亦係由丁○○製作，至許朝雄簽署之保證書，則係由丁○○拜
    訪里長覓得許朝雄，並依其訪談內容繕打，向許朝雄借用印
    鑑章蓋於其上。又107年12月11日申請案之申請人為陳金發
    等24人，其等係委託李承翰代辦申領土地價金並非委託原告
    ，且該案申請人不包括被告乙○○在內，被告乙○○自始至終均
    係委託丁○○申領土地標售價金，且由丁○○調查奔走，提出相
    關身分、繼承證明，原告並未為被告乙○○處理申領土地價金
    相關事務，不得請求委任報酬等語資為抗辯。
(四)並聲明：
  1.原告之訴及假執行之聲請均駁回。
  2.如受不利判決，被告願供擔保請准宣告免假執行。
四、兩造不爭執事項：
(一)丁○○於106年1月間持系爭委任契約交予被告簽署用印，系爭
    委任契約原本非由原告持有中，目前原本由丁○○持有中。
(二)原告於106年2月14日填具「發給地籍清理土地價金申請書」
    ，代理被告乙○○、甲○○○及其他陳成之繼承人共計25人，向
    新北市政府申領陳成名下之5筆土地價金。經新北市政府審
    查於106年3月23日通知收文號106年2月15日第0000000000號
    尚有應補正事項，函請申請人應於接獲通知之日起6個月內
    辦理補正，因屆期未完成補正，經新北市政府於106年9月30
    日以新北府地籍字第0000000000號函駁回其申請。
(三)被告乙○○於106年12月22日與丁○○簽署「地籍清理委託契約
    書」。丁○○於107年3月間填具「發給地籍清理土地價金申請
    書」，代理被告乙○○及其他陳成之繼承人等共計22人，向新
    北市政府申領陳成名下之5筆土地價金。經新北市政府審查
    於107年5月2日通知收文號107年3月23日第0000000000號尚
    有應補正事項，函請申請人應於接獲通知之日起6個月內辦
    理補正，因屆期未完成補正，經新北市政府於107年11月5日
    以新北府地籍字第0000000000號函駁回其申請。
(四)被告甲○○○於108年1月8日填具「發給地籍清理土地價金申請
    書」，以本人名義逕向新北市中和地政事務所申領陳成名下
    之5筆土地價金。經新北市中和地政事務所審查無誤並經新
    北市政府公告3個月期滿無人異議，以108年5月6日新北府地
    籍字第1080794824號函發給該5筆土地價金各1,591,752元、
    10,354元、272,462元、3,534,358元、2,788,327元，合計8
    ,197,253元。
(五)丁○○填具記載107年3月23日「發給地籍清理土地價金申請書
    」，於108年1月30日代理被告乙○○及其他陳成之繼承人等共
    計5人，向新北市中和地政事務所申領陳成名下之5筆土地價
    金。經新北市中和地政事務所審查無誤並經新北市政府公告
    3個月期滿無人異議，以108年6月17日新北府地籍字第10810
    97141號函發給被告乙○○該5筆土地價金各1,591,752元、10,
    354元、272,462元、3,534,358元、2,788,327元，合計8,19
    7,253元，被告乙○○並已給付丁○○約定之委任報酬2,474,462
    元。
(六)李承翰於107年12月11日填具「發給地籍清理土地價金申請
    書」，由李承翰代理被告以外其他陳成之繼承人共計24人，
    向新北市政府申領陳成名下之5筆土地價金。經新北市政府
    審查無誤並公告3個月期滿無人異議，以108年5月6日新北府
    地籍字第1080796662號函發給前述繼承人上開5筆土地價金
    。
五、兩造爭執事項：
(一)原告與被告甲○○○、乙○○間系爭委任契約是否成立生效？
(二)如是，系爭委任契約已否解除或終止？原告是否係因被告以
    不正當行為阻止委任事務之進行而未能完成委任事務？
(三)原告依系爭委任契約第5條、第6條約定及民法第549條第2項
    規定，請求被告各給付6,557,802元(委任報酬為3,278,901
    元、違約金為3,278,901元)，有無理由？
六、得心證之理由：
(一)原告與被告甲○○○、乙○○間系爭委任契約是否成立生效？
  1.觀諸日期為106年1月16日之系爭委任契約，受託人欄位載有
    原告姓名，且甲方立約人欄依序有訴外人陳憲男、被告乙○○
    、被告甲○○○之簽名及印文，乙方立約人欄則有原告之簽名
    及印文，有系爭委任契約可稽(本院卷一第16-18頁)。參以
    證人丙○○於審理中具結證稱：「原告在105年就在新北市地
    政局地籍清理專區發掘到陳成的案件，並去地政事務所調閱
    日據台帳總登記申請書等，來找我要一起合作，原告說想要
    跟我一起跑外務，而我也和她一起去土地周圍詢問當地的人
    去找出是否有繼承人，事後因為原告突然懷有身孕，常常會
    有孕吐，不便再出來跑外務，我跟原告推薦丁○○，因為丁○○
    有代書執照，而且有相關經驗，讓繼承人會比較信任，而原
    告也同意，事後才開始由我和丁○○接觸合作。」、「從106
    年1月16日我和丁○○去拜訪陳憲男簽約完後，事隔幾天我和
    丁○○再依序到被告乙○○家拜訪簽約，再順勢去被告甲○○○家
    拜訪並簽約，這兩位簽約情形都雷同，當天先去被告乙○○家
    時，被告乙○○家樓下沒有鐵門，而我和丁○○就直接上到2樓
    被告乙○○家見到本人，直接拜訪說明陳成案件事由，當天說
    明的時候我和丁○○也順勢拿著陳成相關地籍謄本和契約書詳
    細和被告乙○○說明領取價金的事情，當中被告乙○○也知道土
    地的事情都是由陳憲男作主，契約書當中已經和陳憲男簽約
    完畢，並且說明案件需要辦理三年，不能委託第三方辦理，
    委託契約書對外受託人都是原告，聯絡窗口則是由我和丁○○
    負責，當天說明完後被告乙○○也親自簽了這份受託人為原告
    的委託契約書，簽完之後我們便先離開，再順勢去被告甲○○○家拜訪，當天我們也是直接從她們社區上到二樓，是一位
    外傭來應門，才順利見到被告甲○○○本人，我們才發現被告
    甲○○○年事已高、行動不便，需要人攙扶，很快的我們便開
    始和被告甲○○○說明陳成案件領取價金事由，並和被告甲○○○
    說明委託契約書受託人對外都是原告，聯絡窗口則是由我和
    丁○○負責，中間閒聊當中被告甲○○○也表示土地是由陳憲男
    作主，我們也遞給被告甲○○○委託契約書，並和她詳細說明
    契約書內容載明辦理時間為三年，不得委任第三方辦理等等
    事項，最終被告甲○○○也親自簽了這份受託人為原告的委託
    契約書」、「陳成這個案子的委託契約書中和有一式兩份、
    桃園也有一式兩份，桃園和中和的契約書內容完全一樣，我
    們是把桃園區納為一本、中和區納為一本，中和這邊繼承人
    總共有5位、桃園繼承人將近30位，中和5位納為一本、桃園
    近30位納為一本，原告跟繼承人各一份，所以總共有四份。
    我和丁○○都有跟繼承人說明我們後續還要拜訪繼承人簽名，
    由我們先保管，簽名完之後中和是給陳憲男保管，桃園是給
    陳金發保管。我和丁○○草擬好這份契約書之後，我再拿給原
    告做簽名蓋章，才開始跑繼承人的程序。」、「(系爭委任
    契約原告在何時何地簽她的名字？)時間不記得了，但我是
    去她家找她的簽的。(你剛剛提到是在陳憲男簽名之前就已
    經簽好了是嗎？)是。」等語(本院卷二第173、174、183頁)
    ，以及丁○○曾起訴請求陳憲男給付委任報酬，丁○○於該案起
    訴狀內稱：丁○○為執業地政士，於106年1月間與王煜堤、丙○○合作代理陳成之多名共同繼承人含陳憲男申領土地價金，
    並由王煜堤提供其女友原告名義與委託人含陳憲男簽立委任
    契約書等內容(本院卷一第216頁)，佐以系爭委任契約係由
    陳憲男、被告乙○○、被告甲○○○依序簽章之事實，為兩造所
    不爭執(本院卷二第388頁)，足認原告委由丙○○、丁○○代理
    依序與陳憲男、被告簽立系爭委任契約，而被告於106年1月
    16日簽立系爭委任契約時，受託人欄位應已記載原告姓名，
    並經原告在乙方立約人欄位簽章，丙○○於締約過程復有對被
    告說明受託人為原告乙情，被告自已獲悉系爭委任契約書受
    託人為原告，仍同意簽立系爭委任契約，系爭委任契約即因
    兩造互為意思表示而成立，自堪認定。
  2.又證人丁○○雖於審理中證稱：原告不是協議合作處理事項之
    一份子，她是王煜堤的前女友，作為向地政局申請案件之代
    理人而已。我和丙○○到被告乙○○租屋處簽約時，系爭委任契
    約書受託人名字是空白的，給被告甲○○○簽的時候受託人也
    是沒有填。因為106年2月14日要到地政局送件必須要有一個
    代理人，丙○○就說他要拿給原告簽名，我們就提到不然找王
    煜堤的前女友當代理人，丙○○才拿委任契約書跟申請書去給
    原告簽名。被告乙○○簽名時我沒有提到要以原告為受託人，
    被告乙○○不知道原告存在，被告乙○○是說全權委託我這邊處
    理等語(本院卷二第186、187、189頁)。然此與證人丙○○前
    開所證系爭委任契約係先由原告簽章、再由被告簽章之經過
    ，以及簽約時已告知被告受託人為原告等證述不符，亦與丁○○於前開起訴狀所陳以原告名義與陳憲男等人簽立系爭委任
    契約之陳述歧異。再者，依證人丁○○於審理中證稱：送件當
    下不用委託契約書，委託契約書只是我和委託人的關係，我
    本來就知道送件不用委託契約書等語(本院卷二第194頁)，
    益見丁○○實無於提出106年2月14日申請案前讓丙○○持系爭委
    任契約給原告簽名之必要。況且，陳憲男與被告均有相當年
    紀，非毫無社會經驗之人，倘陳憲男、被告簽立系爭委任契
    約時，受託人及乙方立約人欄位均為空白，丙○○、丁○○復未
    告知以何人為受託人，其等豈有均貿然同意簽章之理?是證
    人丁○○證稱被告簽立系爭委任契約時受託人欄位為空白、未
    告知要以原告為受託人、原告於106年2月14日申請案送件前
    才簽章等節難認可採。從而，被告乙○○以丁○○於106年1月間
    拿系爭委任契約給伊簽署時受託人欄位為空白、原告未持有
    系爭委任契約之原本等為由，抗辯兩造間無委任關係存在，
    洵無可採。
  3.按限制行為能力人於限制原因消滅後，承認其所訂立之契約
    者，其承認與法定代理人之承認，有同一效力，民法第81條
    第1項定有明文；所謂承認，係有相對人之單獨行為，應由
    限制行為能力人於限制原因消滅後，以意思表示向其相對人
    為之（最高法院69年度台上字第1731號判決意旨參照）。查
    原告為86年12月生，於106年1月16日簽立系爭委任契約時僅
    為19歲，有原告身分證影本可查(本院卷一第113頁)，然原
    告於成年後，曾委由丙○○於107年9至12月間，攜帶系爭委託
    契約影本向被告說明應履行契約等情，業經證人丙○○於審理
    中證述明確(本院卷二第180-182頁)，且原告於108年2月12
    日、108年4月19日曾寄發存證信給被告甲○○○，要求履行系
    爭委任契約，並經被告甲○○○收受，有被告甲○○○提出之108
    年2月12日板橋文化路郵局存證號碼000247號、108年4月19
    日板橋文化路郵局存證號碼000683號存證信函可查(本院卷
    一第169-182頁)，足見系爭委任契約已因原告於20歲成年後
    承認而生效。被告甲○○○雖抗辯其於108年6月19日曾寄發存
    證信函給原告，撤回簽立系爭委任契約之意思表示云云，並
    提出其108年6月19日中和郵局存證號碼000410號存證信函及
    原告收件回執為證(本院卷一第83-88頁)。然限制行為能力
    人所訂立之契約，未經承認前，相對人始得撤回之，此為民
    法第82條所明定，被告甲○○○於原告成年已承認系爭委任契
    約後，即無從撤回簽立系爭委任契約之意思表示，是其所辯
    並不可採。
  4.被告甲○○○另辯稱系爭委任契約第4、5、6條等，依消保法定
    型化契約規定及民法第247條之1規定無效云云。然查：
  ⑴消保法所謂之企業經營者係指以設計、生產、製造、輸入、
    經銷商品或提供服務為營業者；所謂定型化契約則指以企業
    經營者提出之定型化契約條款作為契約內容之全部或一部而
    訂立之契約，消保法第2條第2、9款分別定有明文。本件原
    告否認其為企業經營者(本院卷二第388頁)，而被告甲○○○亦
    未舉證證明原告除受託代辦申請本件陳成名下之5筆土地價
    金外，另有代辦其他案件，為以提供服務為反覆營業之人，
    則被告甲○○○辯稱系爭委任契約條款依消保法定型化契約規
    定為無效，應非可採。
  ⑵按依照當事人一方預定用於同類契約之條款而訂定之契約，
    為左列各款之約定，按其情形顯失公平者，該部分約定無效
    ：一、免除或減輕預定契約條款之當事人之責任者。二、加
    重他方當事人之責任者。三、使他方當事人拋棄權利或限制
    其行使權利者。四、其他於他方當事人有重大不利益者，為
    民法第247條之1所明定。系爭委任契約內容為丙○○與丁○○擬
    定後，由原告簽章，再提供予包括陳憲男、被告等人簽署乙
    節，業據證人丙○○於審理中證述明確(本院卷二第173頁)，
    是系爭委任契約應為原告單方預先製作之定型化契約，應堪
    認定。觀之被告甲○○○爭執為無效之條款內容：
  ①系爭委任契約第4條：「在辦理中若需委託人補證件或蓋印鑑
    章出具印鑑證明時，委託人應無條件配合之」，因系爭委任
    契約當事人為兩造，則前開約定應係指於原告為被告辦理申
    領陳成土地標售價金事宜時，被告方有配合提出證件及出具
    印鑑證明之義務，且被告如不配合提出該等必要文件，原告
    實無從進行本件委任事務，自難認前開約定符合民法第247
    條之1第3、4款所定無效要件。
  ②系爭委任契約第5條：「雙方合意於土地標售價金領取後，由
    委託人給付其應領標售價金淨額之40%作為受託人之報酬」
    。審酌前開內容並非艱澀難懂，被告甲○○○縱於締約當日始
    審閱前開內容衡請仍可理解無誤，且辦理土地相關事務者在
    所多有，被告甲○○○於締約時並非無從拒絕締約，前開「40%
    」為手寫文字，一旁尚有被告甲○○○印文，亦徵被告甲○○○與
    原告就報酬數額非無協商空間，是兩造約定之報酬縱高於他
    人間就類似申請案件之委任報酬，亦難認該約定對被告甲○○○即有重大不利益而顯失公平，與民法第247條之1第4款所定
    無效要件自不相符。
  ③系爭委任契約第6條：「委託人簽立本委託契約書後，在約定
    有效期限內，不得撤銷解除本委託契約書…如委託人違反本
    契約書條款，則於繼承登記完竣或標售所得價金國庫支票領
    取後，除應依第5條規定給付報酬予受託人外，尚需另行給
    付一倍之金額於受託人作為賠償」。按委任契約依民法第54
    9條第1項規定，當事人之一方得隨時終止契約，當事人為終
    止之意思表示時，不論其所持理由為何，均應發生終止之效
    ；是終止契約不失為當事人之權利，雖非不得由當事人就終
    止權之行使另行特約，然按委任契約，係以當事人之信賴關
    係為基礎所成立之契約，如其信賴關係已動搖，而使委任人
    仍受限於特約，無異違背委任契約成立之基本宗旨。因此委
    任契約縱有不得終止之特約，亦不排除民法第549條第1項之
    適用（最高法院85年度台上字第1864號、95年度台上字第11
    75號判決意旨參照）。審酌系爭契約第6條約定不得撤銷解
    除契約應含有不得終止之意，如終止則應給付約定報酬一倍
    金額之違約金，使得被告甲○○○拋棄終止權或限制其行使終
    止權，對被告甲○○○應有重大不利益而顯失公平，與民法第2
    47條之1第3、4款規定相符，該部分約定應為無效。
(二)系爭委任契約已否解除或終止？原告是否係因被告以不正當
    行為阻止委任事務之進行而未能完成委任事務？
  1.被告甲○○○已合法終止系爭委任契約系爭委任契約之受託人
    僅為「原告一人」，已如前所認定，則被告甲○○○辯稱應類
    推適用民法第550條規定，兩造間之委任關係因「原告、丙○○、丁○○等人之團隊」於106年9月5日終止合作關係而消滅云
    云，並非可採。另委任契約縱有不得終止之特約，亦不排除
    民法第549條第1項之適用，已如前述。本件被告甲○○○於108
    年6月19日曾寄發存證信函給原告表示終止系爭委任契約，
    該存證信函已於同年月24日送達原告等情，業經被告甲○○○
    提出其於108年6月19日寄發之中和郵局存證號碼000410號存
    證信函及原告收件回執為證(本院卷一第183-188頁)，堪認
    被告甲○○○業已合法終止系爭委任契約。
  2.原告與被告乙○○間之系爭委任契約並未解除或終止
  ⑴被告乙○○雖辯稱106年2月14日申請案因未補正相關文件遭新
    北市政府於106年9月30日駁回申請，系爭委任契約即已終止
    。而原告於106年2月14日申請案遭駁回後亦毫無作為，因丁○○與其合作夥伴協議申請不再以原告名義為代理人，改以丁○○為代理人，並於106年9月5日協議終止合作關係，其與丁○○遂於106年12月22日重新簽署地籍清理委託契約書，丁○○當
    日在被告乙○○租屋處確認終止系爭委任契約，是系爭委任契
    約應已默示解除或由丁○○代理原告解除、終止云云，並提出
    協議書、終止合作協議書為證（本院卷一第115-118頁）。
    惟觀之協議書及終止合作協議書上均無原告簽章同意，原告
    亦未提出授權書授權丙○○、王煜堤代為終止合作協議，前開
    協議對原告自不發生任何效力。再者，依系爭委任契約第2
    條約定，原告需於簽立系爭委任契約3年內完成辦理申領陳
    成土地標售價金，若無法在前開期限內完成，系爭委任契約
    失其效力(本院卷一第16頁)，依此足認106年2月14日申請案
    縱經駁回申請，原告仍可繼續提出申請辦理，系爭委任契約
    非即終止。且本件原告確有委由丙○○、李承翰等人繼續辦理
    ，並提出107年12月11日申請案乙節，業據證人丙○○於審理
    中證稱：第一次因為沒有補正被駁回後，我有和被告說明案
    件進度，親自去拜訪被告，跟他們說案件目前佐證資料要再
    補齊。原告有另尋李承翰團隊去做第二次申請等語明確(本
    院卷二第177頁)，則被告乙○○辯稱系爭委任契約於106年9月
    30日遭駁回申請時終止或已默示解除云云，洵非可採。
  ⑵又證人丁○○於審理中雖證稱：106年12月22日在被告乙○○租屋
    處，我與被告乙○○簽委託契約前，有終止系爭委任契約，經
    過被告乙○○的同意把系爭委任契約書上被告乙○○的名字刪除
    ，再簽106年12月22日委託契約書等語(本院卷二第187、188
    頁)，然原告方為系爭委任契約之當事人，業如前所認定，
    依證人丁○○所證其顯係以系爭委任契約當事人自居，並無以
    原告代理人名義解除、終止系爭委任契約之行為，且丁○○實
    際上亦無代理原告解除、終止系爭委任契約之權限。是被告
    乙○○辯稱丁○○已代理解除、終止系爭委任契約云云，亦非可
    採。
  3.被告未以不正當行為阻止委任事務之進行，致原告未能完成
    委任事務：按因條件成就而受不利益之當事人，如以不正當
    行為阻其條件之成就者，視為條件已成就，民法第101條第1
    項定有明文。原告主張被告拒絕配合簽署「發給地籍清理土
    地價金申請書」等申請文件之行為，違反系爭委任契約第4
    條配合義務，原告因被告以不正當行為阻止委任事務之進行
    而未能完成委任事務之事實，為被告所否認。查證人丙○○於
    審理中固證稱：第二次申請時要請被告在申請書上蓋章並提
    供印鑑證明，我和林秋蜜都有分別去拜訪被告，他們都用推
    託之詞不願簽約等語(本院卷二第178頁)，然其亦證稱：第
    二次送件時我是拿委託契約書跟地籍清理申請書去給被告簽
    ，因為是用李承翰的名義對外送件，所以受託人要改成李承
    翰。委託契約書有做過文字修改，舊的契約沒有複委託，新
    契約增加複委託條款。我去找被告甲○○○3、4次，都是為了
    要簽新的委託契約書和地籍清理申請書，我去的時候是拿原
    告之前的委託契約書影本，因為正本不在原告身上，但被告
    甲○○○不願意簽。我也是去拜訪被告乙○○3-4次，都是跟去拜
    訪被告甲○○○同一天，被告乙○○也沒有在新的委託契約書跟
    申請書上面簽名。原因是因為被告乙○○承認簽了原告的委託
    契約書，但他覺得要跟丁○○接洽。我除了提出委託契約書跟
    申請書外，沒有提出其他文件給被告乙○○等語(本院卷二第1
    78-182頁)，足見丙○○並未向被告提出相關文件，證明自己
    有權代理原告，且兩造間成立系爭委任契約，應具有高度屬
    人性，依民法第537條規定，原告為受任人理應自己處理委
    任事務，除經委任人即被告同意或另有習慣或有不得已之事
    由者，方可使第三人代為處理。而丙○○提出新委任契約書之
    受託人為李承翰，並增加複委託條款，顯係要求被告改委任
    李承翰或同意由李承翰代原告辦理申領土地標售價金事宜，
    被告既與李承翰無信任基礎，其等拒絕交付重要之印鑑證明
    、簽署「發給地籍清理土地價金申請書」，供李承翰代辦申
    領土地標售價金事宜，應屬正當。從而，原告主張被告以不
    正當行為阻止委任事務之進行，致原告未能完成委任事務云
    云，應非可採。
(三)原告依系爭委任契約第5條、第6條約定及民法第549條第2項
    規定，請求被告甲○○○、乙○○各給付6,557,802元(委任報酬
    為3,278,901元、違約金為3,278,901元)，有無理由？
  1.原告依系爭委任契約第5條約定，請求被告各給付委任報酬3
    ,278,901元，均無理由：依系爭委任契約第5條約定：被告
    同意授權原告全權代辦陳成名下之政府標售土地繼承及標售
    價金請領事宜，雙方合意於土地標售價金領取後，由被告給
    付其應領標售價金淨額之40 %作為原告之報酬(本院卷一第1
    6頁)，足認兩造係以原告為被告代辦取得陳成名下政府標售
    土地之價金，為被告給付報酬之條件。又原告於106年2月14
    日填具「發給地籍清理土地價金申請書」，代理被告乙○○、
    甲○○○等人，向新北市政府申領本件陳成名下所有之5筆土地
    價金，因屆期未完成指定補正事項，經新北市政府以106年9
    月30日新北府地籍字第10 60290304號函駁回申請；嗣被告
    甲○○○於108年1月8日填具「發給地籍清理土地價金申請書」
    ，係以本人名義逕向新北市中和地政事務所申領陳成名下之
    5筆土地價金，丁○○亦以記載107年3月23日之「發給地籍清
    理土地價金申請書」，於108年1月30日代理被告乙○○，向新
    北市中和地政事務所申領陳成名下之5筆土地價金，經審查
    及公告程序後，分別由新北市政府以108年5月6日新北府地
    籍字第1080794824號函、以108年6月17日新北府地籍字第10
    81097141號函准予發給被告土地價金各8,197,253元之事實
    ，為兩造所不爭執，則原告雖曾未為被告代辦，但並未成功
    申領取得陳成名下之5筆土地標售價金，被告取得價金係因
    被告甲○○○自行提出申請獲准、丁○○代理被告楊金貴提出申
    請獲准。另本件被告並非以不正當行為阻止委任事務之進行
    ，致原告未能完成委任事務，自無從依民法第101條第1項規
    定視為給付報酬條件已成就，業如前所認定，則原告依系爭
    委任契約第5條約定請求被告給付委任報酬，均無理由。
  2.原告依系爭委任契約第6條約定，請求被告甲○○○給付違約金
    3,278,901元，亦無理由：依系爭委任契約第6條、第2條約
    定，被告簽立系爭委任契約後，在約定有效期限內即簽約後
    3年內，不得撤銷解除契約，或另委託第三方辦理申領陳成
    名下之政府標售土地價金事宜。如被告違反，則於繼承登記
    完竣或標售所得價金國庫支票領取後，除應依第5條約定給
    付報酬予原告外，尚須另行給付一倍之金額於原告作為賠償
    。而系爭委任契約第6條其中關於不得撤銷解除契約部分之
    約定為無效，被告甲○○○得終止系爭委任契約，業如前所認
    定，而本件被告甲○○○又係以本人名義申請取得陳成名下之5
    筆土地標售價金，難認有委託第三方辦理之情形。是原告依
    系爭委任契約第6條約定，請求被告甲○○○給付違約金，為無
    理由。
  3.原告依系爭委任契約第6條，請求被告乙○○給付違約金81萬9
    ,725元，為有理由，逾此範圍部分則無理由：
  ⑴被告乙○○另於106年12月22日與丁○○簽署「地籍清理委託契約
    書」，嗣丁○○於108年1月30日代理被告乙○○向新北市中和地
    政事務所申領獲准，已取得本件陳成名下所有之5筆土地價
    金合計8,197,253元，被告乙○○並已給付丁○○約定之委任報
    酬2,474,462元之事實，為兩造所不爭執，則被告乙○○顯係
    於系爭委任契約有效期間內，即委託第三方辦理申領陳成名
    下標售土地價金事宜，並已領得標售價金，原告依系爭委任
    契約第6條約定請求被告乙○○給付違約金，核屬有據。
  ⑵按當事人得約定債務人於債務不履行時，應支付違約金。違
    約金，除當事人另有訂定外，視為因不履行而生損害之賠償
    總額，民法第250條第1項、第2項前段分別定有明文。惟約
    定之違約金額過高者，法院得減至相當之數額，民法第252
    條定有明文。當事人約定之違約金是否過高，須依一般客觀
    事實，社會經濟狀況，當事人所受損害情形及債務人如能依
    約履行時，債權人可享受之一切利益為衡量標準。倘違約金
    係損害賠償總額預定性質者，尤應衡酌債權人實際上所受之
    積極損害及消極損害，以決定其約定之違約金是否過高（最
    高法院109年度台上字第497號判決參照）。關於系爭委任契
    約第6條違約金約定，兩造並未約定該約款性質為懲罰性違
    約金，且觀之系爭委任契約內並無約定當原告因被告違約另
    有損害，尚得請求違約金以外之賠償，則前開約款性質應視
    為賠償總額預定性之違約金。又本件被告乙○○抗辯違約金過
    高，請求予以酌減等語。本院審酌原告主張其已向各主管機
    關調取陳成名下土地之早期課稅資料、三七五租約等，另覓
    得保證人許朝雄說明其父親曾與陳成簽立三七五租約及相關
    事實，進而可確認陳成身分及繼承關係等情，業據原告提出
    新北市政府稅捐稽徵處106年6月9日新北稅中一字第1063736
    263號函及臺北縣永和鎮土地卡、新北市政府稅捐稽徵處房
    屋稅證明書、新北市永和區公所檔案閱覽抄錄複製申請書、
    臺北縣中和鄉鎮耕地租約登記簿、新北市地政局106年5月23
    日新北地籍字第1060951752號函、訴外人即被繼承人許姑來
    之繼承系統表、永和市○○段000○000○000○000地號之土地登
    記簿、許姑來之孫許朝雄於106年8月4日、107年1月8日出具
    之保證書等件為憑(本院卷一第27-46頁、本院卷二第39、40
    頁)，足見原告確有投入相當成本以調查陳成之身分、繼承
    關係。被告乙○○雖辯稱前開資料為丁○○申請、製作取得，保
    證人許朝雄亦為丁○○覓得等語，然依被告乙○○提出之終止協
    議書顯示，原告與丁○○等人於106年8月30日前應尚有合作關
    係(本院卷一第117、118頁)，是被告乙○○此部分所辯縱使為
    真，仍不影響原告已投入相當調查成本處理委任事務之認定
    。惟考量原告同時有為陳成之其他繼承人陳金發等人申領土
    地標售價金，亦需前開身分、繼承證明文件，則原告因被告
    乙○○違約受有投入前開調查成本之損失衡情非鉅，而原告已
    為陳金發等人申領土地標售價金獲准，被告乙○○倘未委任丁○○代辦申領，而依約由原告代為申領，原告應可如數取得報
    酬3,278,901元，併衡酌原告起初係由丁○○代理與被告乙○○
    接洽簽訂系爭委任契約，因丁○○告知被告乙○○系爭委任契約
    終止，被告楊金貴方再行委任丁○○代辦，並已給付丁○○委任
    報酬高達2,474,462元，約等同於被告乙○○所領得價金8,197
    ,253元之30%，是本院認原告請求被告乙○○給付其違約金數
    額3,278,901元(即被告乙○○所領得價金8,197,253元之40%)
    ，應屬過高，應酌減為81萬9,725元(即被告乙○○所領得價金
    8,197,253元之10%)，方為適當。從而，原告依系爭委任契
    約第6條約定，請求被告乙○○給付違約金81萬9,725元，為有
    理由，逾此範圍部分則無理由。
  4.原告依民法第549條第2項請求被告負損害賠償責任，亦無理
    由：
　　按民法第549條第2項規定：當事人之一方，於不利於他方之
    時期終止契約者，應負損害賠償責任。但因非可歸責於該當
    事人之事由，致不得不終止契約者，不在此限。又受任人依
    該規定請求委任人負損害賠償時，應就委任人之終止委任契
    約係於不利於受任人之時期為之，及受任人受有如何之損害
    ，負舉證責任，且該條項所謂之損害，係指不於此時終止，
    他方即可不受該項損害而言，非指當事人間原先約定之報酬
    。換言之，委任契約終止時所生之損害，上開條文既有特別
    規定，自不包括預期所能獲得之利益在內。本件原告主張被
    告於新北市政府108年5月6日已核准即將取得價金之際，始
    終止系爭委任契約，係於不利於他方時期終止契約，依民法
    第549條第2項規定，原告得請求被告賠償已領價金一倍金額
    之損害賠償云云，為被告以前詞所否認。查原告與被告乙○○
    間之系爭委任契約未經終止，已如前所認定，而原告就被告
    甲○○○終止系爭委任契約其究竟受有如何損害、損害金額又
    為若干，並未舉證以實其說，則其依民法第549條第2項規定
    ，請求被告負損害賠償之責，亦無理由。
(四)按給付無確定期限者，債務人於債權人得請求給付時，經其
    催告而未為給付，自受催告時起，負遲延責任。其經債權人
    起訴而送達訴狀，或依督促程序送達支付命令，或為其他相
    類之行為者，與催告有同一之效力。前項催告定有期限者，
    債務人自期限屆滿時起負遲延責任；遲延之債務，以支付金
    錢為標的者，債權人得請求依法定利率計算之遲延利息；應
    付利息之債務，其利率未經約定，亦無法律可據者，週年利
    率為百分之5，民法第229條第2項、第3項、第233條第1項前
    段、第203條分別定有明文。查原告對被告乙○○之違約金請
    求權，係屬於未定給付期限之債權，又係以支付金錢為標的
    ，揆諸前開法條規定，原告請求被告乙○○給付起訴狀繕本送
    達翌日即108年10月5日（見本院卷一第77頁之送達證書）起
    至清償日止，按週年利率5%計算之法定遲延利息，核無不合
    。
七、綜上所述，原告依系爭契約第6條約定，請求被告乙○○給付
    違約金81萬9,725元，及自108年10月5日起至清償日止，按
    週年利率5%計算之利息，為有理由，應予准許。逾此部分之
    請求，則屬無據，應予駁回。
八、原告及被告乙○○分別陳明願供擔保，請准宣告假執行及免為
    假執行，就原告勝訴部分，經核尚無不合，爰分別酌定相當
    擔保金額准許之。至原告敗訴部分，因該部分假執行聲請已
    失所附麗，併予駁回。
九、本件事證已臻明確，兩造其餘攻擊防禦方法及所提證據，核
    與判決之結果不生影響，爰不一一論列，併此敘明。
十、訴訟費用負擔之依據：民事訴訟法第79條。
中    華    民    國   110    年    12    月    3    日
                  民事第四庭  法  官  許品逸
以上正本係照原本作成。
如對本判決上訴，須於判決送達後20日內向本院提出上訴狀。如
委任律師提起上訴者，應一併繳納上訴審裁判費。
中    華    民    國   110    年    12    月    3    日
                              書記官  許丞儀